臺灣高等法院民事判決
110年度家上字第168號
上  訴  人  羅印松  
            羅應棋  
共      同
訴訟代理人  呂宗達律師
            曾煜騰律師
            官寧郁律師
被上訴人    羅秋玉  
            李羅玉梅
上一人
訴訟代理人  黃炳飛律師
上列當事人間請求確認繼承權不存在事件，上訴人對於中華民國
110年5月26日臺灣新竹地方法院110年度家繼訴字第13號第一審
判決提起上訴，本院於110年11月2日言詞辯論終結，判決如下：
    主      文
上訴駁回。
第二審訴訟費用由上訴人連帶負擔。 
    事實及理由
壹、程序方面：
　　被上訴人乙○○經合法通知未於言詞辯論期日到場，核無民事
    訴訟法第386條所列各款情形，爰依上訴人之聲請（見本院
    卷第293頁），由其一造辯論而為判決。
貳、實體方面：　　
一、上訴人主張：被繼承人丁○○為上訴人及被上訴人乙○○之父、
    被上訴人甲○○○之養父，於民國109年5月26日死亡。甲○○○於
    64年間，其18歲時離家返回本生家庭生活；乙○○約72年、73
    年間，其13歲時，經訴外人即兩造母親丙○○○攜離家，迄至
    丁○○死亡為止均未再返家探視，亦未對丁○○盡扶養義務，丁
    ○○生前曾表示被上訴人均不得繼承其遺產，依民法第1145條
    第1項第5款規定，被上訴人已喪失對丁○○遺產之繼承權。被
    上訴人就其等是否喪失繼承權有所爭執。爰依家事事件法第
    51條準用民事訴訟法第247條第1項規定及民法第767條第1項
    中段、後段，求為確認被上訴人對丁○○之繼承權不存在；被
    上訴人應塗銷丁○○所遺新竹縣○○市○○段000地號土地（權利
    範圍一八一九分之一二二五，下稱系爭土地）於109年12月2
    9日之繼承登記之判決。原審判決上訴人敗訴，上訴人不服
    ，提起上訴。上訴聲明：㈠原判決廢棄。㈡確認被上訴人對於
    丁○○遺產之繼承權不存在。㈢被上訴人就系爭土地經新竹縣
    竹北地政事務所於109年12月29日以繼承為原因之公同共有
    登記應予塗銷。
二、甲○○○則以：伊未有對丁○○重大之虐待或侮辱情事，自從上
    訴人與丁○○共同居住後，伊認為丁○○有人照料，即未再前往
    探視，伊不知悉丁○○車禍癱瘓或居住養老院之情事，無從前
    往探視等語，資為抗辯。答辯聲明：上訴駁回。
三、乙○○未於言詞辯論期日到庭，惟據其聲明及陳述：丁○○表示
    伊喪失繼承權之時，尚未發生丁○○臥病在床，伊久未探視之
    事實，與民法第1145條第1項第5款要件不符，此外，上訴人
    復未能證明伊有喪失繼承權之情事等語，資為抗辯。答辯聲
    明：上訴駁回。
四、兩造不爭執之事項：
　㈠被繼承人丁○○為上訴人及被上訴人乙○○之父、被上訴人甲○○○
    之養父，於109年5月26日死亡，有死亡證明書、戶籍謄本(
    除戶部分)、丁○○繼承系統表、戶籍謄本（除戶全部）、個
    人戶籍資料等件附卷可稽（見原審卷第14至15、18至21、28
    至29頁）。
  ㈡被繼承人丁○○遺產為新竹縣○○市○○段000地號土地（權利範圍
    一八一九分之一二二五），有遺產稅財產參考清單、土地登
    記謄本等件附卷可稽（見原審卷第16至17、22頁）。
　㈢系爭土地於109年12月29日以「繼承」為登記原因，登記為兩
    造公同共有，有新竹縣竹北地政事務所土地登記完畢通知書
    、土地建物查詢資料等件附卷可稽（見原審卷第73頁，本院
    卷第105至107頁）。　
五、按確認法律關係之訴，非原告有即受確認判決之法律上利益
    者，不得提起之，民事訴訟法第247條第1項定有明文。此所
    謂即受確認判決之法律上利益，係指因法律關係之存否不明
    確，致原告在私法上之地位有受侵害之危險，而此項危險得
    以對於被告之確認判決除去之者而言，故確認法律關係成立
    或不成立之訴，苟具備前開要件，即得謂有即受確認判決之
    法律上利益（最高法院42年度台上字第1031號判例參照）。
    上訴人主張被上訴人對丁○○有重大虐待及侮辱情事，經丁○○
    表示其等不得繼承，喪失對丁○○之繼承權，為被上訴人所否
    認。則被上訴人對丁○○之繼承權是否存在，影響上訴人對於
    丁○○之應繼分比例，而此種不安之狀態須以確認判決始得除
    去，因認上訴人有即受確認判決之法律上利益，而得提起本
    件確認之訴。
六、得心證之理由：
　㈠按對於被繼承人有重大之虐待或侮辱情事，經被繼承人表示
    其不得繼承者，喪失繼承權。民法第1145條第1項第5款定有
    明文。是繼承人須對被繼承人有重大之虐待或侮辱情事，並
    經被繼承人表示其不得繼承者，始喪失其繼承權。次按民法
    第1145條第1項第5款所謂對於被繼承人有重大虐待之情事，
    係指以身體或精神上痛苦加諸於被繼承人而言，是否為重大
    之虐待，須依客觀社會觀念衡量，即應就當事人之教育程度
    、社會地位、社會倫理觀念及其他一切情事予以決定，不得
    僅憑被繼承人之主觀認定，恣意剝奪繼承人之地位（最高法
    院106年台上字第2756號、100年度台上字第1844號民事判決
    意旨參照）。又按當事人主張有利於己之事實者，就其事實
    有舉證之責任，民事訴訟法第277條前段定有明文。民事訴
    訟如係由原告主張權利者，應先由原告負舉證之責，若原告
    先不能舉證以證實自己主張之事實為真實，則被告就其抗辯
    事實即令不能舉證，或其所舉證尚有瑕疵，亦應駁回原告之
    請求（最高法院17年上字第917號判例意旨參照）。
　㈡上訴人主張甲○○○及乙○○離家後即未與丁○○聯繫，丁○○表示其
    等不得繼承遺產等語，甲○○○抗辯其係因為丙○○○要將其出賣
    予他人為媳，其聽從祖父母指示返回本家與本生父母生活，
    惟離家後常回家探視丁○○，丁○○亦參加其婚禮並收受聘金等
    語，乙○○抗辯其遭母親丙○○○攜離家後，仍會在門口偷偷探
    視丁○○等語。查，證人即兩造叔叔羅火珍於原審證述：「被
    繼承人丁○○還沒發生車禍時有講，乙○○、甲○○○都沒有互動
    了，他說他的財產不要給他們……」等語（見原審卷第91頁）
    ，可知丁○○於發生車禍前向羅火珍表示被上訴人不得繼承其
    遺產。甲○○○抗辯其因丙○○○要將其出賣予他人為媳，其聽從
    祖父母指示返回本家與本生父母生活等語，乙○○則抗辯其因
    母親丙○○○與其他人過從甚密，而與丁○○發生爭執後攜同離
    家，而未再與丁○○聯繫等語，則均為上訴人所不爭執；再佐
    以甲○○○於46年11月10日出生，於53年5月10日經丁○○、丙○○
    ○收養後，設籍在新竹縣○○市○○里○○○000號內，於67年4月7
    日因結婚遷移戶籍至臺北縣蘆洲鄉（改制後為新北市○○區○○
    ○村○○街000000號；乙○○及丙○○○戶籍原均設於新竹縣○○里○○
    ○000號內，後一同遷徙至新竹縣新豐鄉松林村莊敬街59巷1
    樓，再於86年3月3日一同遷徙至同縣○○市○○里○○○0號之69，
    於88年5月3日一同遷徙同縣○○鄉○○村○○路0000巷00弄0號，
    於95年9月14日一同遷徙至同縣○○市○○里○○路0段000巷0號等
    情，有戶籍謄本、遷徙紀錄證明書可參（見原審卷第20至21
    頁，本院卷第255至257頁），可見甲○○○於21歲結婚後即遷
    出養父丁○○相同之戶籍，乙○○之戶籍則均隨丙○○○異動。綜
    上觀之，甲○○○係因丁○○及丙○○○對其婚姻大事不甚友善之決
    定，經祖父母指示於青少年時期返回本生家庭生活，不久旋
    即結婚並遷居至新北市蘆洲區，甲○○○婚後住所與丁○○居住
    之新竹縣相隔甚遠，在當時交通未臻發達之年代，結婚離家
    遷徙至外縣市之婦女，甚難返回娘家與父母相聚，乃當時社
    會常情；乙○○則係時為國中生，因父母有齟齬而由母親丙○○
    ○個人決定攜離父親丁○○住所，斯時起當無從自行探視丁○○
    ，縱日後成年，亦係因未能與丁○○時常相處而情感疏離。丁
    ○○發生車禍前，縱曾向羅火珍表示甲○○○及乙○○不得繼承其
    遺產，惟甲○○○及乙○○與丁○○情感淡漠、疏離，實係起因於
    丁○○、丙○○○，致其等離家，久未能相處所致，核與虐待或
    侮辱丁○○無涉，上訴人主張甲○○○及乙○○未探視丁○○係出於
    虐待或侮辱丁○○而故意所為等語，並無理由。是以，上訴人
    主張丁○○固曾表示被上訴人不得繼承其遺產，惟被上訴人當
    時對丁○○並無重大虐待或侮辱之情事，核與要件不符，上訴
    人主張不可採憑。
  ㈢上訴人主張丁○○於94年間車禍癱瘓後，乙○○知悉丁○○癱瘓而
    未探視及盡其扶養義務，甲○○○亦對丁○○不曾聞問等語，乙○
    ○抗辯：其等初不知悉丁○○車禍癱瘓乙事，伊係聽朋友講才
    知道，並至養老院探視丁○○等語，甲○○○抗辯：其不知悉丁○
    ○車禍癱瘓之事等語。查，依證人羅火珍之證述可知，丁○○
    於發生車禍後，並未表示其遺產不得由被上訴人繼承；又丁
    ○○發生車禍後，已喪失陳述能力，為上訴人所自承在卷（見
    本院卷第72頁），是丁○○於車禍後並無表示被上訴人不得繼
    承其遺產等語。再依證人羅火珍於原審結證述：「（問：被
    繼承人丁○○發生車禍這件事情，有無跟乙○○講過？乙○○是否
    知道被繼承人丁○○有發生車禍？）她不知道。」等語（見原
    審卷第89至92頁），證人陳秋惠於原審證稱：「（問：從你
    以及戊○○與被繼承人丁○○同住，接著被繼承人丁○○去安養中
    心住到過世期間，甲○○○跟乙○○是否有來探視過被繼承人丁○
    ○？）都沒有，原因我不知道……」、「（問：被繼承人丁○○
    發生車禍住院以及住安養院的事情，是否有跟甲○○○講？）
    沒有，我根本不知道她住哪裡。」、「我不曾看過甲○○○這
    個人，我也不知道她的去向，從來沒有聯絡過。」等語（見
    原審卷第96至97頁），可知甲○○○抗辯其不知悉丁○○車禍癱
    瘓等語，可以採信；乙○○抗辯其初不知悉丁○○車禍受傷癱瘓
    乙事，亦非虛妄。就乙○○部分，陳秋惠固另證稱：「我有告
    訴乙○○被繼承人丁○○出車禍了，我還跟乙○○說被繼承人丁○○
    住在東元，請她去看被繼承人丁○○她也無動於衷，出車禍當
    下我就有告知乙○○，那時候我們是跟乙○○同住的。住在安養
    中心的事情也有告知乙○○。」等語（見原審卷第96頁），惟
    參以戊○○於80年6月2日與陳秋惠結婚，有戶籍謄本（除戶全
    部）可稽（見原審卷第19頁），戊○○自承係於婚後1年搬回
    與丁○○同住等語（見本院卷第288頁），陳秋惠亦證稱：「
    我們剛結婚時，戊○○本來就是先跟丙○○○同住，結婚完之後
    ，被繼承人丁○○家裡有土地，說要給我們搭建房子，所以我
    們才回去興建房子，並與被繼承人丁○○同住……」、「我們同
    住五、六年後，被繼承人丁○○發生車禍意外……」等語（見原
    審卷第95至96頁），丁○○則係於94年1月間發生車禍，有衛
    生福利部中央健康保險署保險對象往診醫令明細清單可徵（
    見本院卷第265頁），互核前開證詞及文件，戊○○與陳秋惠
    早於81年間即搬回與丁○○同住，而未與丙○○○及乙○○同住，
    是陳秋惠證稱丁○○發生車禍時，其與戊○○尚與乙○○同住等語
    ，顯有不符，所證無從採憑。上訴人另舉乙○○戶籍於88年5
    月3日迄至95年9月14日間與陳秋惠相同，有戶籍謄本（除戶
    全戶）、遷徙紀錄證明書等件附卷可憑（見原審卷第19頁，
    本院卷第255頁），以資證明陳秋惠於丁○○發生車禍時，仍
    與乙○○同住，惟戶籍設籍於同戶尚未能證明係同住於戶籍址
    乃我國社會常情；況戊○○於斯時設籍於新竹縣竹北市新庄子
    105號，有戶籍謄本（除戶全部）可按（見原審卷第19頁）
    ，戊○○與陳秋惠婚後並未分居，為戊○○所不爭執，可徵戊○○
    、陳秋惠並非必然將戶籍設於住所地，是縱於丁○○發生車禍
    時，陳秋惠與乙○○設籍於相同地址，仍無從認陳秋惠、戊○○
    與乙○○同住，且陳秋惠為戊○○之配偶，其證述自有迴護上訴
    人之可能，益徵其證述不可採信。準此，乙○○抗辯其於丁○○
    車禍之初，不知悉丁○○受傷癱瘓等語，洵非無據。至乙○○復
    抗辯其經朋友告知丁○○車禍後曾至養老院探視丁○○等語，乙
    ○○迄未能舉證證明其所述為真，惟丁○○於車禍後已無陳述能
    力，故未曾表示被上訴人不得繼承其遺產，是乙○○部分仍與
    民法第1145條第1項第5款要件有間，上訴人主張乙○○依該條
    喪失繼承權，仍無可採。
七、綜上所述，上訴人依民法第1145條第1項第5款規定，訴請確
    認被上訴人對丁○○之繼承權不存在，為無理由。被上訴人既
    為丁○○合法繼承人，因繼承登記取得系爭土地所有權公同共
    有，即無不合，上訴人請求被上訴人塗銷繼承登記等語，亦
    無可採。從而，原審所為上訴人敗訴之判決，並無不合。上
    訴論旨指摘原判決不當，求予廢棄改判，為無理由，應駁回
    其上訴。
八、本件事證已臻明確，兩造其餘之攻擊或防禦方法及所用之證
    據，經本院斟酌後，認為均不足以影響本判決之結果，爰不
    逐一論列，附此敘明。
九、據上論結，本件上訴為無理由，依家事事件法第51條，民事
    訴訟法第449條第1項、第85條第2項，判決如主文。
中　　華　　民　　國　　110 　年　  11 　　月　　23　日
                  家事法庭
                      審判長法  官  吳光釗
                            法  官  游悅晨
                            法  官  江春瑩
正本係照原本作成。
如不服本判決，應於收受送達後20日內向本院提出上訴書狀，其
未表明上訴理由者，應於提出上訴後20日內向本院補提理由書狀
（均須按他造當事人之人數附繕本）上訴時應提出委任律師或具
有律師資格之人之委任狀；委任有律師資格者，另應附具律師資
格證書及釋明委任人與受任人有民事訴訟法第466 條之1第1項但
書或第2項所定關係之釋明文書影本。如委任律師提起上訴者，
應一併繳納上訴審裁判費。
中　　華　　民　　國　　110 　年　　11　　月　　24　　日

   　　　　　　　　　　　　 書記官  學妍伶